臺灣高等法院民事判決　　　　　　　　　 96年度上字第179號
上　訴　人　壬○○
訴訟代理人　彭郁欣律師
　　　　　　陳曉祺律師
被 上 訴人　辛○○
　　　　　　乙○○
共　　　同
訴訟代理人　劉志忠律師
　　　　　　陳秀卿律師
　　　　　　林世芬律師
被 上 訴人　己○○
訴訟代理人　庚○○○
被 上 訴人　甲○○
上列當事人間土地所有權移轉登記事件，上訴人對於中華民國96
年1月10日臺灣板橋地方法院95年度重訴字第485號第一審判決提
起上訴，本院於96年7月17日言詞辯論終結，判決如下：
    主      文
原判決廢棄。
被上訴人應將坐落台北縣新莊市○○段十六地號土地所有權應有
部一一四一０三分之五七三五移轉登記予上訴人。
第一、二審訴訟費用由被上訴人連帶負擔。
    事實及理由
一、被上訴人己○○經合法通知，未於言詞辯論期日到場，核無
    民事訴訟法第386條各款所列事由，爰依上訴人之聲請，准
    由其一造辯論而為判決。
二、上訴人起訴主張：兩造之被繼承人陳碧（大房）與陳碧河（
    二房）、陳勝和（三房）、丁○○（四房）、陳勝雄（五房
    ）、陳勝吉（六房）、丙○○（七房）等7人於民國53年4月
    10日就其父即兩造之祖父陳允棟之遺產為分配，並立協議書
    約定「坐落新莊鎮○○段頭前小段240-4、240-2、240-6等
    地號放領田地3筆，面積0.9415甲，承領人名義二房碧河。
    同段237-3、257、257-7、257-3、240等地號放領田地5筆，
    面積計21903甲，承領人名義父親允棟，均為家產，應依七
    大房均分所有... 」，當時陳勝和（即上訴人之叔）因無自
    耕農身分，故上開農地均由其他六大房登記，惟陳勝和仍有
    七分之一權利。嗣上訴人於74年2月8日以每坪新台幣（下同
    ）1萬7,000元，總價94萬831元，向陳勝和購買登記於陳碧
    名下之新莊鎮○○段頭前小段240-24地號及257地號土地（2
    57地號於87年間分割為257、257-22、257-23地號，再經重
    劃後變更為台北縣新莊市○○段16地號，下稱系爭土地）屬
    於陳勝和所有之應有部分各七分之一，雙方訂有土地買賣契
    約書，上訴人已給付全部價金，因上訴人亦無自耕農身分，
    故暫未為移轉登記仍以陳碧為登記名義人。又因陳碧於81年
    1月14日將登記其名下之240-24地號土地所有權應有部分六
    分之一（包括上訴人已買受原屬陳勝和之應有部分七分之一
    約28.17坪）全部出賣予上訴人之配偶陳吳秀金，陳碧乃與
    上訴人約定以系爭土地中之30.19坪面積補償上訴人（因240
    -24地號土地接近馬路，價值高於系爭土地，故以系爭土地
    較大面積補償），上訴人乃取得系爭土地中30.19坪及上訴
    人買受陳勝和原所有系爭土地登記於陳碧所有權應有部分六
    分之一中之七分之一（即3772㎡×0.3025×1/6×1/7=27.16
    坪），合計57.35坪。又為確認上訴人之上開權利，陳碧於8
    7年6月22日與上訴人及被上訴人乙○○、辛○○簽訂不動產
    預定買賣契約書及切結書，載明上訴人承買系爭土地中之57
    .35 坪（57.35坪/1141.03坪，即應有部分5735/114103），
    有關陳碧與上訴人間之買賣部分，實係隱藏借名登記之法律
    關係，而非買賣，雙方之真意乃由上訴人向陳碧就上訴人已
    買受部分商借陳碧名義登記，俟上訴人取得自耕農身分或法
    令變更或都市計劃變更為非農地後，即得依該契約請求陳碧
    移轉登記。茲因陳碧已於89年7月16日死亡，該借名關係即
    終止消滅，系爭土地因繼承而為陳碧之全體繼承人公同共有
    ，且農地限制不得移轉登記予非自耕農之規定亦於89年1月2
    6日刪除，上訴人自得請求陳碧之全體繼承人將系爭土地之
    應有部分5735/114103移轉登記予上訴人，爰依終止借名契
    約及繼承之法律關係，求為命被上訴人應將系爭土地應有部
    分5735/114103移轉登記予上訴人之判決（原審判決上訴人
    敗訴，上訴人不服提起上訴），並上訴聲明：(一)原判決廢棄
    。(二)被上訴人應將系爭土地應有部分5735/114103移轉登記
    予上訴人。
三、被上訴人辛○○、乙○○則以：系爭土地仍登記為兩造及其
    他繼承人公同共有，上訴人請求將系爭土地應有部分5735/1
    14103移轉登記予上訴人，於法不合。上訴人主張其向陳勝
    和購買系爭土地中原屬陳勝和所有應有部分七分之一，被上
    訴人辛○○、乙○○否認該土地買賣合約書之真正，且基於
    債之關係相對性原則，上訴人亦應向陳勝和請求，而非向陳
    碧之全體繼承人請求。另上訴人先稱其就系爭土地有57.16
    坪即應有部分5716/114103，嗣又稱為確認權利而與被上訴
    人辛○○、乙○○及陳碧簽訂不動產預定買賣契約書載明上
    訴人買受57.35坪即應有部分5735/114103，所述前後不一，
    益證其主張不實等語；被上訴人己○○亦以：陳碧並未遺留
    任何債務，陳碧應移轉部分在其生前均已移轉等語，資為抗
    辯，並均答辯聲明：上訴駁回。被上訴人甲○○則認諾上訴
    人之主張（本院卷47頁背面、138頁、225頁背面）。
四、經查兩造之被繼承人陳碧（大房）與陳碧河（二房）、陳勝
    和（三房）、丁○○（四房）、陳勝雄（五房）、陳勝吉（
    六房）、丙○○（七房）等7人於53年4月10日就其父即兩造
    之祖父陳允棟之遺產為分配，並立協議書約定「坐落新莊鎮
    ○○段頭前小段240-4、240-2、240-6等地號放領田地3筆，
    面積0.9415甲，承領人名義二房碧河。同所237-3、257、25
    7-7、257-3、240等地號放領田地5筆，面積計21903甲，承
    領人名義父親允棟，均為家產，應依七大房均分所有...」
    ，當時陳勝和因無自耕農身分，故上開農地均由其他六大房
    登記，惟陳勝和仍有七分之一權利。陳碧於81年1月14日將
    登記為其所有之新莊鎮○○段頭前小段240-24地號土地所有
    權應有部分六分之一出賣予上訴人之配偶陳吳秀金。陳碧於
    89年7月16日死亡，其繼承人為上訴人、被上訴人辛○○、
    乙○○、己○○及陳榮祥（按陳榮祥已於93年7月14日死亡
    ，被上訴人甲○○為其繼承人），陳碧就系爭土地（即台北
    縣新莊市○○段16地號土地，重劃前為頭前段頭前小段257
    、257-22、257-23地號）之應有部分六分之一由兩造辦理公
    同共有繼承登記等情，為兩造不爭執（原審家訴字卷176頁
    ），並有繼承系統表、協議書、戶籍謄本及系爭土地登記謄
    本可稽（原審重調字卷16-21、53-67頁、原審重訴字卷16-1
    8頁、本院卷59-129頁），堪信為真實。
五、上訴人主張伊於74年2月8日以每坪1萬7,000元，總價94萬83
    1元，向陳勝和購買登記於陳碧名下之240-24地號及系爭土
    地屬於陳勝和所有之應有部分各七分之一，伊已給付全部價
    金，因伊無自耕農身分，故暫未為移轉登記仍以陳碧為登記
    名義人。又因陳碧於81年1月14日將登記其名下之240-24地
    號土地所有權應有部分六分之一（包括伊向陳勝和購買原屬
    陳勝和之應有部分七分之一）全部出賣予伊配偶陳吳秀金，
    陳碧與伊約定以系爭土地中之30.19坪面積補償伊，伊取得
    系爭土地中57.35坪等語，雖為被上訴人辛○○、乙○○、
    己○○所否認，並分別以上開情詞置辯，惟查：
  (一)上訴人主張伊於74年2月8日向陳勝和購買240-24地號及系爭
    土地所有權應有部分各七分之一乙節，業據提出土地買賣合
    約書為證（原審重調字卷22頁），被上訴人辛○○、乙○○
    雖否認該土地買賣合約書之真正，惟依證人即兩造之叔丙○
    ○證稱：「（問：是否知悉陳碧名下屬於陳勝和部分的土地
    賣予壬○○？）知道，確有這回事」、「（問：這土地買賣
    契約書你知道？〈提示原證二〉）知道，因我先將240、257
    地號土地之六分之一持分賣給別人，當天我說每坪我是賣1
    萬7,000元，所以陳勝和就比照我賣的價錢每坪1萬7,000元
    賣給壬○○，簽這份買賣合約時，我有在場，是陳勝和要我
    去的。當時壬○○是叫他的會計小姐寫這份合約書，... 我
    有看到買賣雙方有在合約書上蓋章，還有壬○○有簽發支票
    予陳勝和... 買賣合約書上的見證人陳怡君是陳勝和的女兒
    ，當時她也有在場」等語（本院卷47頁背面），及被上訴人
    甲○○認諾稱：「我問過陳勝和的女兒陳怡君，她告訴我壬
    ○○確實有向陳勝和買土地，所以我願意移轉」等語（本院
    卷47頁背面），足見上訴人所為此部分之主張，應屬可採，
    被上訴人辛○○、乙○○空口否認該土地買賣合約書之真正
    ，並不足採。
  (二)上訴人另主張因陳碧於81年1月14日將登記其名下之240-24
    地號土地所有權應有部分六分之一（包括伊向陳勝和購買原
    屬陳勝和之應有部分七分之一）全部出賣予伊配偶陳吳秀金
    ，陳碧與伊約定以系爭土地中之30.19坪面積補償伊，伊取
    得系爭土地中30.19坪及伊買受陳勝和原所有系爭土地登記
    於陳碧所有權應有部分六分之一中之七分之一（即3772㎡×
    0.3025×1/6×1/7=27.16坪），合計57.35坪。又為確認伊
    上開權利，陳碧於87年6月22日與伊及被上訴人乙○○、辛
    ○○簽訂不動產預定買賣契約書及切結書，載明伊承買陳碧
    就系爭土地持分六分之一即190.17坪中之57.35坪，有關伊
    向陳碧承買57.35坪部分，實係隱藏借名登記之法律關係，
    而非買賣，雙方之真意乃由伊向陳碧就伊已買受部分商借陳
    碧名義登記，俟伊取得自耕農身分或法令變更或都市計劃變
    更為非農地後，即得依該契約請求陳碧移轉登記等情，業據
    提出不動產預定買賣契約書及切結書為證（原審重調字卷37
    -44頁），並經證人即起草該不動產預定買賣契約書之代書
    戊○○證稱：「（問：當場買方有無交付價金？）當場是沒
    有付價金，我有聽陳碧說有的人已付價金，有的人沒有付價
    金，誰有付誰沒有付我不清楚，給付價金一事雙方並未透過
    我處理，後來陳碧也未跟我提起」、「（問：〈提示原證四
    之不動產標示部分〉有關購買坪數是如何而來？）這是當事
    人間講好的，我照他們講的寫，當時只有講購買土地坪數，
    並沒有提到持分及購買土地之位置等」等語（本院卷46頁背
    面-47頁），且佐以兩造於原審協議簡化爭點時就該不動產
    預定買賣契約書約定陳碧出賣其就系爭土地持分六分之一即
    190.17坪中之各57.35坪、66.41坪、66.41坪予上訴人、被
    上訴人乙○○、辛○○係屬雙方通謀虛偽意思表示，及陳碧
    與兩造於87年6月22日簽立切結書來確認系爭土地已經出賣
    予上訴人及被上訴人乙○○、辛○○，上訴人當時並未另行
    支付價金之事實均表示不爭執（原審家訴字卷177頁），以
    及該切結書記載「一240-24地號已由陳吳秀金全部承買，俟
    解除農業區非自耕農身分不得登記之限制、或變更為非農地
    時，再移轉登記。二257地號已由壬○○承買57.35坪、乙○
    ○、辛○○各承買66.41坪同前款限制解除時再移轉登記」
    等語，足見上訴人主張有關伊向陳碧承買其就系爭土地持分
    六分之一即190.17坪中之57.35坪部分，實係隱藏借名登記
    之法律關係，而非買賣，雙方之真意係俟伊取得自耕農身分
    或法令變更或都市計劃變更為非農地後，即得依該契約請求
    陳碧移轉登記等語，應屬可採。至證人即被上訴人辛○○之
    配偶癸○○證稱陳碧簽訂上開不動產預定買賣契約書及切結
    書係為分配家產云云（本院卷142頁背面），經核與上開所
    述不符，而證人即兩造之叔丁○○亦僅證稱陳碧曾在廟裡告
    訴伊要將財產分配給子女，至於分配之財產為何，伊不清楚
    ，後來財產究竟如何分配，有無簽訂書面契約，伊均不清楚
    等語（本院卷191頁背面），均不足據為有利於被上訴人乙
    ○○、辛○○、己○○之認定。又陳碧已於89年7月16日死
    亡，上訴人與陳碧間之借名關係即為終止消滅，陳碧就系爭
    土地登記之應有部分六分之一已辦理繼承登記為兩造公同共
    有，且農地限制不得移轉登記予非自耕農之規定亦於89年1
    月26日刪除，則陳碧對上訴人所負之移轉系爭土地所有權之
    義務即應由陳碧之全體繼承人連帶負責，上訴人自得請求被
    上訴人履行契約將系爭土地應有部分57 35/114103（按原25
    7地號面積為3772平方公尺，約為1141.03坪，上訴人就陳碧
    持分六分之一即190.17坪中之57.35坪除以1141.03坪，即應
    有部分5735/114103）移轉登記予上訴人，被上訴人辛○○
    、乙○○抗辯系爭土地仍登記為兩造及其他繼承人公同共有
    ，上訴人請求將系爭土地應有部分5735/114103移轉登記予
    上訴人，於法不合云云，即無足採。
六、綜上所述，上訴人依終止借名登記及繼承之法律關係，請求
    被上訴人應將系爭土地應有部分5735/114103移轉登記予上
    訴人，自屬應予准許。又本件上訴人並非依民法第1164條之
    規定請求分割遺產，原審遽以本件係屬遺產分割，陳碧尚遺
    有其他財產，上訴人不得僅就系爭土地請求分割為由，而為
    上訴人敗訴之判決，尚有未洽。上訴論旨指摘原判決不當，
    求予廢棄改判，為有理由，爰改判如主文第2項所示。
七、兩造其餘之攻擊或防禦方法及未經援用之證據，經本院斟酌
    後，認為均不足以影響本判決之結果，自無逐一詳予論駁之
    必要，併此敘明。
八、據上論結，本件上訴為有理由，依民事訴訟法第450條、第8
    5條第2項、第463條、第385條第1項前段，判決如主文。
中　　華　　民　　國　　96　　年　　7 　　月　　31　　日
                    民事第十五庭
                        審判長法　官  林恩山
                              法　官  郭松濤
                              法  官  陳駿璧
正本係照原本作成。
如不服本判決，應於收受送達後20日內向本院提出上訴書狀，其
未表明上訴理由者，應於提出上訴後20日內向本院補提理由書狀
（均須按他造當事人之人數附繕本）上訴時應提出委任律師或具
有律師資格之人之委任狀；委任有律師資格者，另應附具律師資
格證書及釋明委任人與受任人有民事訴訟法第466條之1第1項但
書或第2項（詳附註）所定關係之釋明文書影本。
中　　華　　民　　國　　96　　年　　8 　　月　　1 　　日
　　　　　　　　　　　　　　　書記官  黃  愛
附註：
民事訴訟法第466條之1（第1項、第2項）：
對於第二審判決上訴，上訴人應委任律師為訴訟代理人。但上訴
人或其他法定代理人具有律師資格者，不在此限。
上訴人之配偶、三親等內之血親、二親等內之姻親，或上訴人為
法人、中央或地方機關時，其所屬專任人員具有律師資格並經法
院認為適當者，亦得為第三審訴訟代理人。
